LIBRARY

```{r LIbrary}
#Data Preprocessing
library(dplyr) 

#Stasionarity
library(tseries)

#Optimum Lag dan kointegrasi
library(vars)

#Heteroskedaticity dan kausalitas granjer
library(lmtest)

#Kointegrasi
library(urca)

#Kausalitas Granjer
library(ggplot2)
library(scales)

#Korelasi
library("ggpubr")

#Markov switching
library(MSwM) 
```


----------------------------------TAHAPAN EKSPERMEN--------------------------------------------

<><><>PRE-PROCESSING<><><>

```{r Pre-processing}
# 1. Baca file CSV
data <- read.csv("D:/Marcov/Coba 5/DataSemua.csv")

str(data)

data$FINS <- as.numeric(gsub(",", ".", gsub("\\.", "", data$FINS)))
data$DPKS <- as.numeric(gsub(",", ".", gsub("\\.", "", data$DPKS)))
data$M2 <- as.numeric(gsub(",", "", data$M2))
data$PDB <- as.numeric(gsub(",", "", data$PDB))
data$USD <- as.numeric(gsub(",", ".", gsub("\\.", "", data$USD)))

# 2. Pilih variabel yang akan dinormalisasi
variables_to_normalize <- c("FINS", "ROAS", "DPKS", "FDR", "BI7DRR", "USD", "INFLASI", "M2", "PDB")

# Periksa tipe data dari kolom yang akan dinormalisasi
str(data[variables_to_normalize])

# 3. Konversi kolom yang seharusnya numerik
data[variables_to_normalize] <- lapply(data[variables_to_normalize], function(x) as.numeric(as.character(x)))

# Tangani nilai NA yang mungkin muncul setelah konversi
data[variables_to_normalize] <- lapply(data[variables_to_normalize], function(x) ifelse(is.na(x), mean(x, na.rm = TRUE), x))

# 4. Fungsi untuk normalisasi 0-1
normalize <- function(x) {
  return((x - min(x, na.rm = TRUE)) / (max(x, na.rm = TRUE) - min(x, na.rm = TRUE)))
}

# 5. Terapkan normalisasi ke variabel yang dipilih
normalized_data <- data %>%
  mutate(across(all_of(variables_to_normalize), normalize))

# 6. Tampilkan hasil
print(normalized_data)

# 7. Jika ingin menyimpan hasil ke file CSV baru
#write.csv(normalized_data, "D:/Marcov/Coba 5/DataSemua_Normalized.csv", row.names = FALSE)
```


<><><>PLOT DATA<><><>
```{r Plot Data}
# Memuat paket yang diperlukan
library(ggplot2)

# Membaca data
data <- read.csv("D:/Marcov/Coba 5/DataSemua_Normalized.csv")

# Mengubah format tanggal
data$Tanggal <- as.Date(data$Tanggal, format = "%m/%d/%Y")

# Membuat plot menggunakan ggplot2
ggplot(data, aes(x = Tanggal)) +
  geom_line(aes(y = FINS, color = "FINS")) +
  geom_line(aes(y = ROAS, color = "ROAS")) +
  geom_line(aes(y = DPKS, color = "DPKS")) +
  geom_line(aes(y = FDR, color = "FDR")) +
  geom_line(aes(y = PDB, color = "PDB")) +
  geom_line(aes(y = BI7DRR, color = "BI7DRR")) +
  geom_line(aes(y = INFLASI, color = "INFLASI")) +
  geom_line(aes(y = M2, color = "M2")) +
  geom_line(aes(y = USD, color = "USD")) +
  scale_color_manual(name = "Variabel",
                     values = c("FINS" = "blue", "ROAS" = "red", "DPKS" = "green",
                                "FDR" = "orange", "PDB" = "purple", "BI7DRR" = "brown",
                                "INFLASI" = "black", "M2" = "grey", "USD" = "pink")) +
  labs(x = "Tanggal", y = "Nilai", title = "Grafik Data Indikator") +
  theme_minimal()

```



```{r}

###################################################
### code chunk number 3: examples.rnw:55-56
###################################################
plot(ts(data$FINS))
```


```{r}

###################################################
### code chunk number 3: examples.rnw:55-56
###################################################
plot(ts(data$DPKS))
```


```{r}

###################################################
### code chunk number 3: examples.rnw:55-56
###################################################
plot(ts(data$ROAS))
```


```{r}

###################################################
### code chunk number 3: examples.rnw:55-56
###################################################
plot(ts(data$PDB))
```


```{r}

###################################################
### code chunk number 3: examples.rnw:55-56
###################################################
plot(ts(data$M2))
```


```{r}

###################################################
### code chunk number 3: examples.rnw:55-56
###################################################
plot(ts(data$BI7DRR))
```


```{r}

###################################################
### code chunk number 3: examples.rnw:55-56
###################################################
plot(ts(data$FDR))
```


```{r}

###################################################
### code chunk number 3: examples.rnw:55-56
###################################################
plot(ts(data$INFLASI))
```


```{r}

###################################################
### code chunk number 3: examples.rnw:55-56
###################################################
plot(ts(data$USD))
```



<><><>STASIONARITY<><><>
1.SEMUA VARIABEL
```{r Stasionarity}
# Membaca data dari file CSV
data <- read.csv("DataSemua_Normalized.csv")
data$Tanggal <- as.Date(data$Tanggal, format = "%m/%d/%Y")

# Melakukan prapemrosesan data

# Menghapus baris yang mengandung nilai yang hilang jika ada
data <- na.omit(data)

# Konversi data menjadi time series
ts_data <- ts(data$FINS, start = c(2017, 1), frequency = 12)
ts_data <- ts(data$DPKS, start = c(2017, 1), frequency = 12)
ts_data <- ts(data$ROAS, start = c(2017, 1), frequency = 12)
ts_data <- ts(data$BI7DRR, start = c(2017, 1), frequency = 12)
ts_data <- ts(data$INFLASI, start = c(2017, 1), frequency = 12)
ts_data <- ts(data$FDR, start = c(2017, 1), frequency = 12)
ts_data <- ts(data$M2, start = c(2017, 1), frequency = 12)
ts_data <- ts(data$PDB, start = c(2017, 1), frequency = 12)
ts_data <- ts(data$USD, start = c(2017, 1), frequency = 12)

# Menerapkan differencing pertama pada deret waktu
diff_ts_data <- diff(ts_data)

# Uji stasionaritas pada differenced pertama menggunakan ADF
adf_test_diff <- adf.test(diff_ts_data)

# Cetak hasil uji ADF pada differenced pertama
print(adf_test_diff)

```


2. MASING MASING VARIABEL
```{r}
library(tseries)

# Import data
data <- read.csv("DataSemua_Normalized.csv")
data$Tanggal <- as.Date(data$Tanggal, format = "%m/%d/%Y")

# Periksa nama kolom
print(colnames(data))

# Pilih kolom yang benar-benar ada dalam data
data <- data[, c("Tanggal", "FINS", "DPKS", "ROAS", "BI7DRR", "FDR", "M2", "USD", "PDB", "INFLASI")]

# Menghapus baris yang mengandung nilai yang hilang jika ada
data <- na.omit(data)

# Konversi data menjadi time series
ts_FINS <- ts(data$FINS, start = c(2017, 1), frequency = 12)
ts_DPKS <- ts(data$DPKS, start = c(2017, 1), frequency = 12)
ts_ROAS <- ts(data$ROAS, start = c(2017, 1), frequency = 12)
ts_BI7DRR <- ts(data$BI7DRR, start = c(2017, 1), frequency = 12)
ts_FDR <- ts(data$FDR, start = c(2017, 1), frequency = 12)
ts_M2 <- ts(data$M2, start = c(2017, 1), frequency = 12)
ts_USD <- ts(data$USD, start = c(2017, 1), frequency = 12)
ts_PDB <- ts(data$PDB, start = c(2017, 1), frequency = 12)
ts_INFLASI <- ts(data$INFLASI, start = c(2017, 1), frequency = 12)

# Menerapkan differencing pertama pada setiap deret waktu
diff_ts_FINS <- diff(ts_FINS)
diff_ts_DPKS <- diff(ts_DPKS)
diff_ts_ROAS <- diff(ts_ROAS)
diff_ts_BI7DRR <- diff(ts_BI7DRR)
diff_ts_FDR <- diff(ts_FDR)
diff_ts_M2 <- diff(ts_M2)
diff_ts_USD <- diff(ts_USD)
diff_ts_PDB <- diff(ts_PDB)
diff_ts_INFLASI <- diff(ts_INFLASI)

# Uji stasionaritas pada differenced pertama menggunakan ADF
adf_test_diff_FINS <- adf.test(diff_ts_FINS)
adf_test_diff_DPKS <- adf.test(diff_ts_DPKS)
adf_test_diff_ROAS <- adf.test(diff_ts_ROAS)
adf_test_diff_BI7DRR <- adf.test(diff_ts_BI7DRR)
adf_test_diff_FDR <- adf.test(diff_ts_FDR)
adf_test_diff_M2 <- adf.test(diff_ts_M2)
adf_test_diff_USD <- adf.test(diff_ts_USD)
adf_test_diff_PDB <- adf.test(diff_ts_PDB)
adf_test_diff_INFLASI <- adf.test(diff_ts_INFLASI)

# Cetak hasil uji ADF pada differenced pertama
print("ADF Test Results for FINS:")
print(adf_test_diff_FINS)
if (adf_test_diff_FINS$p.value < 0.05) {
  print("The series is stationary.")
} else {
  print("The series is non-stationary.")
}

print("ADF Test Results for DPKS:")
print(adf_test_diff_DPKS)
if (adf_test_diff_DPKS$p.value < 0.05) {
  print("The series is stationary.")
} else {
  print("The series is non-stationary.")
}

print("ADF Test Results for ROAS:")
print(adf_test_diff_ROAS)
if (adf_test_diff_ROAS$p.value < 0.05) {
  print("The series is stationary.")
} else {
  print("The series is non-stationary.")
}

print("ADF Test Results for BI7DRR:")
print(adf_test_diff_BI7DRR)
if (adf_test_diff_BI7DRR$p.value < 0.05) {
  print("The series is stationary.")
} else {
  print("The series is non-stationary.")
}

print("ADF Test Results for FDR:")
print(adf_test_diff_FDR)
if (adf_test_diff_FDR$p.value < 0.05) {
  print("The series is stationary.")
} else {
  print("The series is non-stationary.")
}

print("ADF Test Results for M2:")
print(adf_test_diff_M2)
if (adf_test_diff_M2$p.value < 0.05) {
  print("The series is stationary.")
} else {
  print("The series is non-stationary.")
}

print("ADF Test Results for USD:")
print(adf_test_diff_USD)
if (adf_test_diff_USD$p.value < 0.05) {
  print("The series is stationary.")
} else {
  print("The series is non-stationary.")
}

print("ADF Test Results for PDB:")
print(adf_test_diff_PDB)
if (adf_test_diff_PDB$p.value < 0.05) {
  print("The series is stationary.")
} else {
  print("The series is non-stationary.")
}


print("ADF Test Results for INFLASI:")
print(adf_test_diff_INFLASI)
if (adf_test_diff_INFLASI$p.value < 0.05) {
  print("The series is stationary.")
} else {
  print("The series is non-stationary.")
}


```

3. SECOND DIFFRENCE
```{r}
# Menerapkan differencing kedua pada BI7DRR
diff2_ts_BI7DRR <- diff(diff(ts_BI7DRR))

# Uji stasionaritas pada differencing kedua menggunakan ADF
adf_test_diff2_BI7DRR <- adf.test(diff2_ts_BI7DRR)

# Cetak hasil uji ADF pada differencing kedua
print(adf_test_diff2_BI7DRR)

```




<><><>OPTIMUM LAG<><><>
```{r Optimum Lag}
data_clean <- na.omit(data)  # Menghapus baris dengan nilai yang hilang (NA)
FINS_vector <- as.numeric(data_clean$FINS)
ROAS_vector <- as.numeric(data_clean$ROAS)
DPKS_vector <- as.numeric(data_clean$DPKS)
FDR_vector <- as.numeric(data_clean$FDR)
BI7DRR_vector <- as.numeric(data_clean$BI7DRR)
USD_vector <- as.numeric(data_clean$USD)
INFLASI_vector <- as.numeric(data_clean$INFLASI)
M2_vector <- as.numeric(data_clean$M2)
PDB_vector <- as.numeric(data_clean$PDB)

str(data_clean)
result <- VARselect(data_clean[, -1], lag.max = 10, type = "both")

# Print hasil lengkap
print(result)
```


<><><>HETEROSKEDATICITY<><><>
```{r HETEROSKEDATICITY}
# Install dan muat paket yang diperlukan
library(lmtest)

# Fungsi untuk Breusch-Pagan Test untuk satu variabel
breusch_pagan_test_single <- function(data, FINSendent_variable, inFINSendent_variable) {
  # Membuat model regresi untuk variabel tertentu
  model <- lm(data[, FINSendent_variable] ~ data[, inFINSendent_variable])
  
  # Melakukan Breusch-Pagan Test
  bp_test <- bptest(model)
  
  # Menampilkan hasil test
  cat("Variabel:", inFINSendent_variable, "\n")
  print(bp_test)
  
  # Mengembalikan nilai p-value
  return(bp_test$p.value)
}

# Membaca data dari file CSV
data <- read.csv("DataSemua_Normalized.csv")
data$Tanggal <- as.Date(data$Tanggal, format = "%m/%d/%Y")

# Membuat model regresi
model <- lm(FINS ~ PDB + DPKS+ ROAS + USD+ M2+ FDR + BI7DRR + INFLASI, data = data)

# Lakukan uji Breusch-Pagan
bp_test <- bptest(model)

# Tampilkan hasil uji
print(bp_test)

# Jika terdapat heteroskedastisitas, gunakan estimasi robust standard errors
if (bp_test$p.value < 0.05) {
  robust_model <- coeftest(model, vcov = vcovHC)
  print(summary(robust_model))
} else {
  print(summary(model))
}

# Inisialisasi dataframe untuk menyimpan hasil uji
test_results <- data.frame(Variable = character(ncol(data) - 1), P_Value = numeric(ncol(data) - 1))

# Loop melalui setiap variabel kecuali kolom pertama (tanggal)
for (i in seq_along(data)[-1]) {
  # Lakukan uji Breusch-Pagan untuk setiap variabel
  p_value <- breusch_pagan_test_single(data, "FINS", colnames(data)[i])
  
  # Simpan hasil uji ke dataframe
  test_results[i - 1, ] <- list(colnames(data)[i], p_value)
}

# Tampilkan hasil uji untuk setiap variabel
print(test_results)

# Cek variabel dengan heteroskedastisitas signifikan
significant_vars <- test_results$Variable[test_results$P_Value < 0.05]
if (length(significant_vars) > 0) {
  cat("Variabel dengan heteroskedastisitas signifikan:", paste(significant_vars, collapse = ", "), "\n")
} else {
  print("Tidak ada bukti heteroskedastisitas signifikan pada variabel apapun.")
}
```


<><><>KOINTEGRASI<><><>
*Kointegrasi di test per data FINSenden dan inFINSenden mencakup nilai kointegrasi johansen 
dan model VAR VECM
PDB
```{r KOINTEGRAS}
# Load necessary libraries
library(urca)
library(vars)

# Import data
data <- read.csv("DataSemua_Normalized.csv")
data$Tanggal <- as.Date(data$Tanggal, format = "%m/%d/%Y")

# Ambil hanya kolom FINS dan PDB dari data
data <- data[, c("FINS", "PDB")]

# Konversi data ke time series (asumsikan frekuensi bulanan)
FINS <- ts(data$FINS, start = c(2017, 1), frequency = 12)
PDB <- ts(data$PDB, start = c(2017, 1), frequency = 12)

# Gabungkan data menjadi satu objek matriks time series
ts_data <- cbind(FINS, PDB)

# Lakukan uji Johansen
johansen_test <- ca.jo(ts_data, type = "trace", ecdet = "none", K = 2)

# Tampilkan hasil uji Johansen
summary(johansen_test)

# Tentukan apakah ada kointegrasi
trace_test_stat <- johansen_test@teststat
critical_values <- johansen_test@cval

# Lakukan uji pada tingkat signifikansi 5%
significance_level <- 0.05

# Tampilkan hasil uji statistik dan nilai kritis
print(trace_test_stat)
print(critical_values)

# Kesimpulan kointegrasi pada tingkat signifikansi 5%
kointegrasi <- FALSE

# Bandingkan nilai test statistic dengan nilai kritis pada tingkat signifikansi 5%
for (i in 1:length(trace_test_stat)) {
  if (trace_test_stat[i] > critical_values[i, 2]) {  # Nilai kritis pada kolom 2 adalah untuk tingkat signifikansi 5%
    kointegrasi <- TRUE
    break
  }
}

# Tampilkan kesimpulan kointegrasi
if (kointegrasi) {
  cat("Terdapat kointegrasi antara variabel FINS dan PDB.\n")
  
  # Lakukan estimasi VECM
  vecm_model <- cajorls(johansen_test, r = 1)  # Mengasumsikan ada 1 hubungan kointegrasi
  
  # Tampilkan hasil VECM yang lebih lengkap
  cat("Hasil estimasi VECM:\n")
  print(summary(vecm_model$rlm))
  
} else {
  cat("Tidak terdapat kointegrasi antara variabel FINS dan PDB.\n")
  
  # Jika tidak ada kointegrasi, kita dapat menggunakan model VAR
  var_model <- VAR(ts_data, p = 2, type = "const")  # Menggunakan lag yang sama dengan uji Johansen
  
  # Tampilkan hasil VAR
  cat("Hasil estimasi VAR:\n")
  print(summary(var_model))
}
```




<><><>KAUSALITAS<><><>
*Kausalitas granjer di test variabel FINSendent dan inFINSendent
```{r KAUSALITAS}
# Muat paket
library(lmtest)
library(ggplot2)
library(scales) # Untuk skala tanggal

data <- read.csv("DataSemua_Normalized.csv")
data$Tanggal <- as.Date(data$Tanggal, format = "%m/%d/%Y")

# Memeriksa struktur data untuk memastikan semuanya dalam format yang benar
str(data)

# Inisialisasi daftar untuk menyimpan tanggal signifikan
significant_dates <- c()

# Mengatur ukuran window
window_size <- 10  # Ukuran window yang lebih besar untuk stabilitas

# Loop melalui data dengan window bergulir
for (i in window_size:nrow(data)) {
  # Membuat subset data
  subset_data <- data[(i-window_size+1):i, ]
  
  # Melakukan uji kausalitas Granger antara variabel "FINS" dan "INFLASI" dengan lag = 1
  granger_test <- tryCatch({
    grangertest(ROAS ~ FINS, order = 1, data = subset_data)
  }, error = function(e) {
    return(NULL)  # Abaikan iterasi jika terjadi error
  })
  
  # Jika uji berhasil, lanjutkan dengan pemeriksaan p-value
  if (!is.null(granger_test)) {
    print(granger_test)
    
    # Memeriksa apakah p-value signifikan
    if (granger_test$`Pr(>F)`[2] < 0.05) {
      significant_dates <- c(significant_dates, as.character(subset_data$Tanggal[nrow(subset_data)]))
    }
  }
}

# Mengonversi tanggal signifikan menjadi format Date untuk ggplot
significant_dates <- as.Date(significant_dates)

# Membuat grafik time series dengan menambahkan titik-titik signifikan
p <- ggplot(data, aes(x = Tanggal)) +
  geom_line(aes(y = ROAS, color = "ROAS"), size = 1) +
  geom_line(aes(y = FINS, color = "FINS"), size = 1) +
  scale_x_date(labels = date_format("%Y-%m"), breaks = date_breaks("months")) +
  labs(title = "Grafik Garis Waktu: ROAS vs. FINS",
       x = "Tanggal",
       y = "Nilai",
       color = "Variabel") +
  theme_minimal() +
  theme(axis.text.x = element_text(angle = 45, hjust = 1),
        legend.position = "top") +
  scale_color_manual(values = c("ROAS" = "blue", "FINS" = "red"))

# Menambahkan garis vertikal jika ada titik signifikan
if (length(significant_dates) > 0) {
  p <- p + geom_vline(xintercept = as.numeric(significant_dates), color = "green", linetype = "dashed") +
    annotate("text", x = max(data$Tanggal), y = max(data$FINS), label = "Signifikan", color = "green", hjust = 1, vjust = -1)
}

# Menampilkan plot
print(p)

```

*Kausalitas granjer di test variabel FINSendent dan inFINSendent
```{r}
# Muat paket
library(lmtest)
library(ggplot2)
library(scales) # Untuk skala tanggal

data <- read.csv("DataSemua_Normalized.csv")
data$Tanggal <- as.Date(data$Tanggal, format = "%m/%d/%Y")

# Memeriksa struktur data untuk memastikan semuanya dalam format yang benar
str(data)

# Inisialisasi daftar untuk menyimpan tanggal signifikan
significant_dates <- c()

# Mengatur ukuran window
window_size <- 10  # Ukuran window yang lebih besar untuk stabilitas

# Loop melalui data dengan window bergulir
for (i in window_size:nrow(data)) {
  # Membuat subset data
  subset_data <- data[(i-window_size+1):i, ]
  
  # Melakukan uji kausalitas Granger antara variabel "FINS" dan "INFLASI" dengan lag = 1
  granger_test <- tryCatch({
    grangertest(FINS ~ ROAS, order = 1, data = subset_data)
  }, error = function(e) {
    return(NULL)  # Abaikan iterasi jika terjadi error
  })
  
  # Jika uji berhasil, lanjutkan dengan pemeriksaan p-value
  if (!is.null(granger_test)) {
    print(granger_test)
    
    # Memeriksa apakah p-value signifikan
    if (granger_test$`Pr(>F)`[2] < 0.05) {
      significant_dates <- c(significant_dates, as.character(subset_data$Tanggal[nrow(subset_data)]))
    }
  }
}

# Mengonversi tanggal signifikan menjadi format Date untuk ggplot
significant_dates <- as.Date(significant_dates)

# Membuat grafik time series dengan menambahkan titik-titik signifikan
p <- ggplot(data, aes(x = Tanggal)) +
  geom_line(aes(y = FINS, color = "FINS"), size = 1) +
  geom_line(aes(y = ROAS, color = "ROAS"), size = 1) +
  scale_x_date(labels = date_format("%Y-%m"), breaks = date_breaks("months")) +
  labs(title = "Grafik Garis Waktu: FINS vs. ROAS",
       x = "Tanggal",
       y = "Nilai",
       color = "Variabel") +
  theme_minimal() +
  theme(axis.text.x = element_text(angle = 45, hjust = 1),
        legend.position = "top") +
  scale_color_manual(values = c("FINS" = "blue", "ROAS" = "red"))

# Menambahkan garis vertikal jika ada titik signifikan
if (length(significant_dates) > 0) {
  p <- p + geom_vline(xintercept = as.numeric(significant_dates), color = "green", linetype = "dashed") +
    annotate("text", x = max(data$Tanggal), y = max(data$FINS), label = "Signifikan", color = "green", hjust = 1, vjust = -1)
}

# Menampilkan plot
print(p)

```



<><><>KORELASI<><><>
*Korelasi  pearson di test berdasarkan variabel FINSendent dan inFINSenden
```{r KORELASI}
library("ggpubr")


# Load and preprocess the data
data <- read.csv("DataSemua_Normalized.csv")
data$Tanggal <- as.Date(data$Tanggal, format = "%m/%d/%Y")


# Uji korelasi antara variabel "FINS" dan "INFLASI"
cor_test_result <- cor.test(data$FINS, data$INFLASI)
print(cor_test_result)

# Membuat scatter plot dengan garis regresi dan koefisien korelasi
ggscatter(data, x = "DPKS", y = "FINS", 
          add = "reg.line", conf.int = TRUE, 
          cor.coef = TRUE, cor.method = "pearson",
          xlab = "DPKS", ylab = "FINS")

# Kesimpulan dari uji korelasi
correlation_coefficient <- cor_test_result$estimate
p_value <- cor_test_result$p.value

cat("Koefisien korelasi antara FINS dan DPKS adalah", correlation_coefficient, "\n")
cat("Nilai p dari uji korelasi adalah", p_value, "\n")

if (p_value < 0.05) {
  cat("Hasil ini signifikan pada tingkat signifikansi 5%, yang berarti terdapat korelasi yang signifikan antara FINS dan DPKS.\n")
} else {
  cat("Hasil ini tidak signifikan pada tingkat signifikansi 5%, yang berarti tidak terdapat korelasi yang signifikan antara FINS dan DPKS.\n")
}

```


*Korelasi  pearson di test berdasarkan variabel FINSendent dan inFINSenden
```{r}
library("ggpubr")


# Load and preprocess the data
data <- read.csv("DataSemua_Normalized.csv")
data$Tanggal <- as.Date(data$Tanggal, format = "%m/%d/%Y")


# Uji korelasi antara variabel "FINS" dan "INFLASI"
cor_test_result <- cor.test(data$FINS, data$INFLASI)
print(cor_test_result)

# Membuat scatter plot dengan garis regresi dan koefisien korelasi
ggscatter(data, x = "INFLASI", y = "FINS", 
          add = "reg.line", conf.int = TRUE, 
          cor.coef = TRUE, cor.method = "pearson",
          xlab = "INFLASI", ylab = "FINS")

# Kesimpulan dari uji korelasi
correlation_coefficient <- cor_test_result$estimate
p_value <- cor_test_result$p.value

cat("Koefisien korelasi antara FINS dan INFLASI adalah", correlation_coefficient, "\n")
cat("Nilai p dari uji korelasi adalah", p_value, "\n")

if (p_value < 0.05) {
  cat("Hasil ini signifikan pada tingkat signifikansi 5%, yang berarti terdapat korelasi yang signifikan antara FINS dan INFLASI.\n")
} else {
  cat("Hasil ini tidak signifikan pada tingkat signifikansi 5%, yang berarti tidak terdapat korelasi yang signifikan antara FINS dan INFLASI.\n")
}

```





<><><>REGRESI<><><>
1. semua variabel
```{r Regresi}
library(MSwM)
data <- read.csv("D:/Marcov/Coba 5/DataSemua_Normalized.csv")
data$Tanggal <- as.Date(data$Tanggal, format = "%m/%d/%Y")

attach(data)
y=cbind(FINS)
x=cbind(ROAS, DPKS, FDR, BI7DRR, USD, M2, PDB)
#x=cbind(ROAS)

olsz.FINS=lm(y~x)

summary(olsz.FINS)
```



<><><>Markov Switching<><><><>

```{r Markov Switching}

MS_Var <- function(dep) {
  # Konversi data frame ke matriks jika diperlukan
  if (!is.matrix(dep)) {
    dep <- as.matrix(dep)
  }
  
  # Asumsikan dep adalah data dengan kolom: FINS, ROAS, DPKS, FDR, BI7DRR, USD, M2, PDB
  # Pisahkan variabel terikat dan variabel bebas
  dep_var <- dep[, "FINS", drop = FALSE]  # Variabel terikat
  indep_vars <- dep[, c("ROAS", "DPKS", "FDR", "BI7DRR", "USD", "M2", "PDB")]  # Variabel bebas
  
  dim_data <- dim(dep_var)
  
  # Menggunakan semua kolom yang tersedia di dep_var dan indep_vars
  indep <- indep_vars
  
  # Menghindari penggunaan variabel global, gunakan variabel lokal
  k <- 3  # Mengubah jumlah state menjadi 3
  S <- c(2)
  
  nrdm <- dim(dep_var)
  nr <- nrdm[1]
  n_dep <- nrdm[2]
  
  n_indep <- ncol(indep)
  n_S <- sum(S)
  n_nS <- n_indep - n_S
  S_S <- dep_var / dep_var
  
  count <- 0
  countS <- 0
  
  # Hitung Parameter Awal
  indep_ols <- numeric(n_indep)
  for (i in 1:n_indep) {
    param_ols_S <- lm(dep_var ~ indep[,i])
    param_ols_S <- coefficients(param_ols_S)
    indep_ols[i] <- param_ols_S[2]
  }
  
  param0_indep_STmp <- indep_ols
  param0_indep_S <- c(indep_ols)
  for (i in 2:k) {
    param0_indep_S <- c(param0_indep_S, -param0_indep_STmp)
  }
  
  # Hitung Nilai Sigma dan Matriks Transisi Awal
  sigma <- diag(cov(dep_var)) # Menggunakan diag untuk mendapatkan diagonal dari covariance matrix
  sigma <- rep(sigma, k)  # Mengulangi sigma untuk setiap state
  tranmatrix <- matrix(1/k, nrow = k, ncol = k)  # Matriks transisi harus k x k
  
  param0 <- c(sigma, param0_indep_S, as.vector(tranmatrix))
  
  # Batas Bawah untuk Matriks Variansi Kovariansi
  sigmalB <- rep(-Inf, n_dep)
  
  # Batas atas dan bawah
  uB <- c(rep(Inf, length(sigma)), rep(Inf, length(param0_indep_S)), rep(.99, length(tranmatrix)))
  lB <- c(rep(sigmalB, 2), rep(-Inf, length(param0_indep_S)), rep(0, length(tranmatrix)))
  
  # Jalankan optimasi dengan nlminb
  print('Running Optimization with nlminb')
  res <- nlminb(param0, MS_Var_Likelihood, dep = dep_var, lower = lB, upper = uB, control=list(maxiter=10))
  print('Optimization Completed')
  
  # Hitung Output untuk Parameter Optimal
  ModelOutput <- MS_Var_Likelihood_Output(res$par, nr, dep_var)
  
  # Menghitung probabilitas halus
  Prob_t_1 <- matrix(0, nrow = nr, ncol = k)
  Prob_t_1[1,] <- rep(1 / k, k)
  
  for (i in 2:nr) {
    Eadj <- ModelOutput$`filtered probs`[i-1,]
    AdjDen <- ModelOutput$`transition matrix`
    densum <- rep(1, k)
    nadj <- ModelOutput$densities[i]
    for (r in 1:k) {
      AdjDen[,r] <- ModelOutput$`transition matrix`[,r] * Eadj[r]
    }
    for (r in 1:k) {
      densum[r] <- sum(AdjDen[r,])
    }
    Prob_t_1[i,] <- densum
  }
  
  smooth_value <- matrix(0, nrow = 1, ncol = k)
  filtProb <- ModelOutput$`filtered probs`
  P <- ModelOutput$`transition matrix`
  
  smoothProb <- matrix(0, nrow = nr, ncol = k)
  smoothProb[nr,] <- filtProb[nr,]  # Gunakan nilai filtered terakhir sebagai initial value
  
  for (i in (nr - 1):1) {
    for (j1 in 1:k) {
      for (j2 in 1:k) {
        smooth_value[1, j2] <- smoothProb[i + 1, j2] * filtProb[i, j1] * P[j2, j1] / Prob_t_1[i + 1, j2]
      }
      smoothProb[i, j1] <- sum(smooth_value)
    }
  }
  
  # Plot Probabilitas Filtered dan Kembalikan Output
  state1 <- ModelOutput$`filtered probs`[,2]
  plot(state1, type = 'l', main = "filtered probabilities for state 2")
  
  # Plot Probabilitas Smoothed dan Kembalikan Output
  state1 <- smoothProb[,2]
  plot(state1, type = 'l', main = "smoothed probabilities for state 2")
  
  # Probabilitas Smoothed
  state1 <- smoothProb[,1]
  state2 <- smoothProb[,2]
  state3 <- smoothProb[,3]
  smoothProb <- cbind(state1, state2, state3)
  
  ModelOutput$`smoothed Probs` <- smoothProb
  
  # Menghitung AIC
  n_obs <- nrow(dep_var)
  n_params <- length(res$par)
  aic <- 2 * n_params - 2 * res$objective
  
  # Menghitung BIC
  bic <- log(n_obs) * n_params - 2 * res$objective
  
  # Tambahkan AIC dan BIC ke ModelOutput
  ModelOutput$aic <- aic
  ModelOutput$bic <- bic
  
  # Plot probabilitas smoothed untuk state 3
  state3 <- smoothProb[,3]
  plot(state3, type = 'l', main = "smoothed probabilities for state 3")
  
  return(ModelOutput)
}

MS_Var_Likelihood <- function(params, dep) {
  n <- nrow(dep)
  k <- 3
  n_dep <- ncol(dep)
  
  sigma <- params[1:(n_dep * k)]
  transition_matrix <- matrix(params[(n_dep * k + 1):(n_dep * k + k * k)], nrow = k, ncol = k)
  
  log_likelihood <- 0
  
  for (i in 1:n) {
    mean <- dep[i, , drop = FALSE] %*% t(matrix(params[(n_dep * k + 1):(n_dep * k + n_dep)], nrow = n_dep, ncol = k))
    
    state_likelihood <- numeric(k)
    for (j in 1:k) {
      state_likelihood[j] <- sum(dnorm(dep[i,], mean = mean[,j], sd = sqrt(sigma[j]), log = TRUE))
    }
    
    log_likelihood <- log_likelihood + log(sum(exp(state_likelihood)))
  }
  
  return(-log_likelihood)
}

MS_Var_Likelihood_Output <- function(params, nr, dep) {
  k <- 3
  n_dep <- ncol(dep)
  list(
    "filtered probs" = matrix(runif(nr * k), nrow = nr, ncol = k),
    "transition matrix" = matrix(params[(n_dep * k + 1):(n_dep * k + k * k)], nrow = k, ncol = k),
    "densities" = runif(nr)
  )
}


#msFINS <- msmFit(olsz.FINS, k = 3, sw = rep(TRUE, 9), control = list(maxiter = 10))
msFINS <- msmFit(olsz.FINS, k = 2, sw = rep(T, 9))

summary(msFINS)

```


```{r}
# Pastikan bahwa data$Tanggal adalah objek Date
data$Tanggal <- as.Date(data$Tanggal)

# Mengatur layout untuk 3 subplot secara vertikal
par(mfrow = c(3, 1), mar = c(5, 4, 2, 2) + 0.1)

# Mengatur interval berdasarkan jumlah baris data per tahun (misalnya, jika data bulanan maka by = 12)
interval <- 12
positions <- seq(1, nrow(data), by = interval)
labels <- format(data$Tanggal[positions], "%Y")

# Fungsi untuk menambahkan label tahun di luar garis sumbu X
add_year_labels <- function() {
  axis(1, at = positions, labels = labels, line = 1, tick = FALSE, las = 2)
}

# Plot probabilitas untuk Regime 1
plotProb(msFINS, which = 1)
add_year_labels()

# Plot probabilitas untuk Regime 2
plotProb(msFINS, which = 2)
add_year_labels()

# Plot probabilitas untuk Regime 3
plotProb(msFINS, which = 3)
add_year_labels()


```

